【裁判字號】    91,簡上,52
【裁判日期】    920321
【裁判案由】    清償債務
【裁判全文】
臺灣板橋地方法院民事判決    九十一年度簡上字第五二號
    上  訴  人  乙○○
    訴訟代理人  甲○○
    被上 訴 人  丙○○
    訴訟代理人  丁○○
右當事人間請求清償債務事件，上訴人對於中華民國九十年十二月四日臺灣板橋地方
法院板橋簡易庭九十年板簡字第一一四五號第一審判決提起上訴，本院判決如左：
    主  文
上訴駁回。
第二審訴訟費用由上訴人負擔。
    事  實
甲、上訴人方面：
一、聲明：求為判決：(一)原判決廢棄。(二)被上訴人應給付上訴人新台幣（下同）三十
    萬元及自民國九十年四月三十日起至清償日止，按年息百分之五計算之利息。
二、陳述：除與原判決記載相同者，茲引用之外，補稱：
（一）上訴人為「金恩語文短期補習班」之負責人，於民國九十年一月十九日轉讓該
      補習班予被上訴人經營，依二造簽訂之切結書約定，被上訴人須給付上訴人一
      百五十萬元，簽約時已給付一百二十萬元，餘款三十萬元，應於上訴人完成現
      有課程教授後給付。按補習班授課以一個半月至二個月為一期，所謂現有課程
      即屬已收學費並開始授課者而言，故上訴人已於同年三月五日已授完現有課程
      。此與上訴人是否應教授音標無關，蓋上訴人僅就已收學費之現有課程負責，
      當時現有課程並無音標課之教授，被上訴人竟主張上訴人須為其補習教授音標
      課始願給付餘款三十萬元，又無確切日期，顯屬違背上開約定。
（二）依二造約定尾款三十萬元給付，僅有給付之規定，並無不給付之約定，其給付
      要件亦僅係時間二端，一是待甲方（即上訴人）於金恩補習班現行全部課程結
      束時，二是權利義務釐清時，二者完成時間一屆，被上訴人即有無條件給付三
      十萬元之義務。現行金恩補習班全部課程結束時點計有三：（一）是由受讓人
      即被上訴人完全承接負責之日即九十年二月一日，（二）是按補習班授課收費
      授課習慣以一個半月為期，自簽立切結書之日即九十年一月十九日起算一個半
      月，即至同年三月五日，即為現行課程結束之日，（三）是上訴人應被上訴人
      要求申請撤銷金恩補習班登記之日為其現行全部課程結束之最後之日，蓋撤銷
      登記之後該補習班已不存在，即不能繼續授課，全部課程當然結束，而金恩補
      習班已經被上訴人於九十年四月二十五日交還上訴人補習班之私章，上訴人並
      應被上訴人要求同意辦理補習班之撤銷登記，則至遲九十年四月二十五日，雙
      方權利義務業已釐清，被上訴人自有給付三十萬完尾款之義務。
三、證據：除援用第一審所提證據外，補提學費收據影本、預告通知、存證信函、台
    北縣政府准予撤銷登記函影本為證。
乙、被上訴人方面：
一、聲明：如主文所示。
二、陳述：除與原判決記載相同者，茲引用之外，補稱：
（一）依二造切結書所載雙方承諾應遵循事項第一條規定，上訴人須將所任之課程按
      照正常進度，全數授課完畢，不得有誤，以盡交接之責及權利義務釐清後，再
      行支付上訴人三十萬元尾款。詎上訴人於九十年四月七日起即不告而別而未到
      職上課，尚有五個班級音標課程未授課完畢，造成其補習班課程中斷，班務課
      堂混亂，致學生家長因正常上課權利受損而要求退費，並造成學生流失之損害
      。上訴人既違反雙方約定未授課完畢，被上訴人自得拒絕支付三十萬元之尾款
      。
（二）上訴人所負責者係音標課程，是約四十五堂課，首先一周二堂課，四個月後減
      為一周一堂課，一般約七、八個月始結束課程，向學生家長收費係十六堂課收
      費一次。系爭切結書簽訂，上開五個班已開課，是切結書所載現有課程全部結
      束即係指上開五個班之音標課程四十五堂課結束，並非上訴人所指以學生家長
      各期繳費期間課程而已。
（二）上訴人於九十年四月七日不告而別後，尚有五個班別之音標課程未上完，計Ｋ
      ３３、Ｋ３４、Ｋ３７及Ｔ１１、Ｔ１２，被上訴人不得已另聘請其他教師緊
      急代課，計三十二堂，共六十四小時，支付薪資每小時為五百十元，共計損失
      三萬二千六百四十元。另因上訴人不告而別，以致學生流失，致Ｔ１１班學生
      原有二十二名，僅餘十名學生繼續上課，流失十二名未再續行上課，該班尚須
      一期音標課始結束，以每名學生尚有一期學費五千四百元計，此部分所失利益
      計六萬四千元。另Ｔ１２班學生原有二十五名，僅餘十二名學生繼續上課，流
      失十三名未再續行上課，該班尚須一期音標課始結束，以每名學生尚有一期學
      費五千四百元計，此部分所失利益計七萬零二百元。另Ｋ３７班學生原有二十
      三名，僅餘七名學生繼續上課，流失十六名未再續行上課，該班音標課尚須上
      課三期始結束，以每名學生每期學費五千四百元，共三期計，此部分所失利益
      為二十五萬九千二百元，上述三個班流失學生所失利益共計三十九萬四千二百
      元。
三、證據：除援用第一審所提證據外，補提結清帳戶退印協議書、勞保局更正調整保
    險費明細表、音標課上課進度表各一紙、學生退費現金支出傳票六紙、音標課授
    課紀錄二件、存證信函一件為證。
    理  由
壹、程序方面：
    本件上訴人於起訴時僅聲明被上訴人應給付上訴人三十萬元，嗣於上訴後於本院
    審理時追加為被上訴人應給付上訴人三十萬元及自民國九十年四月三十日起至清
    償日止，按年息百分之五計算之利息。惟僅係追加法定遲延利息而擴張應受判決
    事項之聲明，並未變更訴訟標的，依民事訴訟法第二百五十五條第一項第三款規
    定，尚屬無礙，先予敘明。
貳、得心證之理由：
一、本件上訴人起訴主張：其原為「金恩語文短期補習班」負責人，及入股「金恩珠
    算補習班」，而於民國九十年一月十九日轉讓予被上訴人經營，並約定被上訴人
    應給付上訴人一百五十萬元，簽約時先付一百二十萬元，餘款三十萬元應於上訴
    人完成現有課程教授後無條件給付。茲現有課程原告於九十年三月五日依期限授
    畢結束，惟經多次催討被上訴人給付餘款三十萬元，被上訴人均置之不理，為此
    提起本件訴訟，請求被告給付三十萬元及法定遲延利息。被上訴人則以：上訴人
    為該補習班之音標教師，並負責該補習班之音標教授課程，按正常上課進度，每
    班授課約四十五堂課，須約七至八個月始授課完畢，兩造簽約時，上訴人尚有五
    個班級未授課完成，契約言明，第二次款三十萬元須於上訴人將所任之課程按照
    正常進度全數授課完畢，及權利義務釐清後再行支付，詎上訴人在課程未授完畢
    ，且未告知被上訴人之情況下，自九十年四月七日起不告而別，造成被告補習班
    課程中斷，已違反合約約定，被上訴人自得拒絕支付上訴人餘款。且因而致學生
    家長因正常上課權利受損而要求退費，造成被上訴人另行支出代課老師薪資損害
    三萬二千六百四十元及學生流失所致應收學費減少之所失利益三十九萬四千二百
    元損害，並以之與上開三十萬元餘款主張抵銷等語資為抗辯。
二、查上訴人主張兩造於九十年一月十九日簽訂契約，約定上訴人將臺北縣私立金恩
    語文短期補習班及臺北市私立金恩珠算短期補習班讓與被上訴人經營，價款為一
    百五十萬元，計分二次給付，簽約當日已給付第一次款一百二十萬元，第二次付
    款即餘款三十萬元，則約定「待甲方（即上訴人）於補習班現有課程全部結束及
    權利義務釐清後方得無條件支付」之事實，業據上訴人提出切結書一件為證，且
    為被告所不爭執，足認為真實。惟上訴人主張上開約定期限乃補習班現有課程結
    束即九十年三月五日，至遲至九十年四月底止，其約定期限業已屆至，且補習班
    業經向台北縣政府撤銷登記，二造權利義務業已釐清，自得請求被上訴人給付餘
    款三十萬元。被上訴人則抗辯上訴人依約尚有將五個班音標課程授課完結之義務
    ，詎上訴人於九十年四月七日即不告而別，未繼續履行其授課義務，被上訴人自
    得拒絕給付餘款三十萬元等情，是二造爭執之要旨即在上開餘款三十萬元給付履
    行之條款約定，究係給付履行之期限或係契約互負義務之對待給付？
三、查依上開二造所不爭執真正之切結書所載之三十萬元餘款之給付約定條款，乃係
    載明「待甲方（即上訴人）於補習班現有課程全部結束及權利義務釐清後方得無
    條件支付」，上訴人雖主張按補習班授課以一個半月至二個月為一期，所謂現有
    課程即屬已收學費並開始授課者而言，故上訴人所授課程已於同年三月五日完結
    現有課業，其期限業已屆至，上訴人並無義務繼續教授音標課程云云，是上訴人
    乃主張上開約款，乃係以學生該期繳費授課期間屆至，為給付三十萬元履行期限
    約定。惟按「解釋當事人所立書據之真意，以當時之事實及其他一切證據資料為
    其判斷之標準，不能拘泥字面或截取書據中一二語，任意推解致失真意。」最高
    法院十九年上字第二八號著有判例。且所謂履行之期限，苟係以其履行繫於不確
    定之事實者，乃於事實發生時，為權利行使期限之屆至。查依上開切結書所載之
    「甲乙雙方承諾遵循事項如下：一、甲方（即上訴人）須將所任之課程按照正常
    進度，全數授課完畢，不得有誤，以盡交接之責」，則上訴人顯負有將現任課程
    全部授課完畢之給付義務甚明，再對照上開三十萬元給付履行約款所載「待甲方
    （即上訴人）於補習班現有課程全部結束及權利義務釐清後方得無條件支付」，
    則上開約款所指之上訴人於補習班現有課程全部結束等語，於切結書全文並無他
    指，且又書列「及權利義務釐清後」方得無條件支付，其「權利義務釐清」等字
    復接續於「現有課程全部結束」之後，則上開文義約定所謂「甲方於補習班現有
    課程全部結束及權利義務釐清後」顯非單純一不確定之事實，即非上訴人所主張
    以上訴人授課之一個半月至二個月之一期繳費期間，其真意乃係指有待上訴人履
    行將其現有課程全部授課完畢之給付義務，即有待上訴人之給付行為而非一不確
    定事實甚明。上訴人任意拆裂上開文句，僅擷取其中「補習班現有課程全部結束
    」等字，復忽視上開切結書所載之「甲乙雙方承諾遵循事項如下：一、甲方（即
    上訴人）須將所任之課程按照正常進度，全數授課完畢，不得有誤，以盡交接之
    責」等文句，而謂與上開約款無關，即謂上開約款乃係繫於一不確定事實之期限
    約定，現期限已屆至云云，即不足採。是上開約款既非不確定事實屆至之期限約
    定而係有待上訴人為履行現任課程授課完畢之給付義務，則被上訴人給付三十萬
    元餘款之義務，與上訴人將現任課程授課完畢之給付義務，乃係因契約而互負義
    務，並係居於對價關係之對待給付甚明。復按上開約款所約定「第二次付款待甲
    方於補習班現有課程全部結束及權利義務釐清『後』方得無條件支付」，則依其
    文義，甲方即上訴人亦顯有先為履行現有全部課程授課完畢之給付義務之後，始
    有請求被上訴人履行給付三十萬元之餘款之權利，二者並非立於同時履行之關係
    亦明。
四、次須探究者乃上訴人既負有於該補習班所任現有課程全部授課完畢之給付義務，
    並有先為該給付之義務，則上訴人是否已履行而將所任現有課程全部授課完畢？
    經查二造締約時，上訴人尚任有五班之課程已開課而並未授課完畢，此為二造所
    不爭執，並有上訴人所提出自承由其於九十年三月五日所書立真正之「課程預告
    通知」一紙（即被上訴人所提出之附件四之課程表）在卷可憑，而依上開課程預
    告通知所載，上訴人復書立有四月二十日及四月二十一日、四月二十八日、五月
    一日、五月七日之課程，且載明四月二十八日之後及五月四日由ＶＩＣＫＹ（交
    ）接等字，復於末尾特別標明「四月底我（即上訴人）必須離開」，足見上訴人
    亦自認其至少須授課至九十年四月底之課程完結之事實甚明。惟被上訴人已主張
    上訴人於九十年四月七日起即不告而別而未到場授課之事實，已為上訴人所不爭
    執，並有被上訴人於原審所提出之打卡紀錄紙四紙，及證人黃子庭於原審證稱：
    「我是永和班的櫃台，一月十九日簽約時，原告（即上訴人）在永和班還有三個
    班未授課完成，其中Ｋ三三（班）須至四月十三日，Ｋ三四要到四月二十四日，
    Ｋ三七要到四月二十七日，原告於四月九日就沒有來授課，簽約時雙方也都知道
    這個事情，因有排課程表」，證人黃嘉慧證稱：「我是天母班櫃台，原告在天母
    有兩個班，Ｔ一一要授課到四月二十一日，Ｔ一二要到四月二十八日，原告四月
    七日就未來上課」，復經證人黃韻潔證稱確於九十年四月七日及同年月七日接獲
    被上訴人通知，因上訴人未前來授課而由其代課等情（見原審九十年十一月二十
    日言詞辯論筆錄，原審卷第七十二頁），所證述亦均與上訴人所書立之上開課程
    預告通知內容相符，足見上訴人顯有未依約履行將現有課程全部授課完畢，卻於
    中途拒不履行之事實甚明，上訴人主張其已於九十年三月五日即全部授課完畢云
    云，顯不足採。則揆之上開二造第二次給付三十萬元餘款之約定，須待上訴人先
    為履行現有全部課程授課完畢之給付義務之後，始有請求被上訴人履行給付三十
    萬元之餘款之權利，上訴人既未依約先履行將全部課程授課完畢之給付義務，被
    上訴人自得主張拒絕給付三十萬元之餘款。
五、綜上所述，本件上訴人主張上開給付三十萬元之餘款之約款係屬期限之約定為不
    足採，被上訴人抗辯上訴人未依約先履行將現有全部課程授課完畢之給付義務，
    而拒絕給付三十萬元尚屬有據。是則上訴人執此主張期限屆至請求被上訴人應給
    付其三十萬元云云，自屬無據。從而，上訴人主張本於二造轉讓經營契約（切結
    書）之法律關係，請求被上訴人給付三十萬元及自民國九十年四月三十日起至清
    償日止，按年息百分之五計算之法定遲延利息為無理由，不應准許。原審為上訴
    人敗訴之判決，並無不合。上訴意旨指摘原判決不當，求予廢棄改判，為無理由
    ，應予駁回。
六、本件判決論斷基礎已臻明確，二造其餘有關學生流失所致損害賠償抵銷及全部授
    課期間是否包含音標課全部授完等之攻擊防禦方法，已與判決結果並無影響，爰
    無再一一論列之必要，併予指明。
據上論結，本件上訴為無理由，依民事訴訟法第四百三十六條之一第三項、第四百四
十九條第一項、第七十八條，判決如主文。
中      華      民      國    九十二    年      三      月    二十一    日
                                    臺灣板橋地方法院民事第四庭
~B審判長法官  陳財旺
~B法      官  陳翠琪
~B法      官  朱耀平
右正本證明與原本無異
不得上訴。
中      華      民      國    九十二    年      三      月    二十四    日
~B法院書記官  方蟾苓


司法院資訊處製作；財團法人民間司法改革基金會備份。
